【裁判字號】    99,訴,2194
【裁判日期】    991108
【裁判案由】    強盜
【裁判全文】
臺灣臺中地方法院刑事判決              99年度訴字第2194號
公  訴  人  臺灣臺中地方法院檢察署檢察官
被      告  乙○○
選任辯護人  林志銘律師
上列被告因強盜案件，經檢察官提起公訴（99年度偵字第16960
號），本院判決如下：
    主    文
乙○○犯恐嚇取財未遂罪，處有期徒刑捌月。扣案之水果刀壹把
沒收。
    犯罪事實
一、乙○○因工作無著，欠缺生活費用，竟意圖為自己不法之所
    有，基於恐嚇取財之犯意，於民國99年7月19日上午9時50分
    許，持其拾獲他人丟棄而屬無主物之之水果刀1把，進入臺
    中市○區○○路91號之合作金庫商業銀行新中分行，於同日
    上午10時7分許，手持1只袋子至該分行第4櫃檯，並從該袋
    子內將上開水果刀取出放在櫃檯，並對著該行行員丁○○恐
    嚇稱要搶劫，要其把錢拿出來等語，丁○○而因心生畏懼對
    乙○○說沒有錢，並呼叫其襄理甲○○前來上開櫃檯，甲○○見狀，急忙趨前勸阻，丁○○亦離開座位，向該分行保全
    人員丙○○求救；乙○○經甲○○好言規勸安撫後，主動將
    水果刀放於該分行櫃檯而未遂。嗣警方據上開銀行報案後，
    於同日上午10時13分許，前往上址當場查獲乙○○，並扣得
    水果刀1把。
二、案經臺中市警察局第一分局報告臺灣臺中地方法院檢察署檢
    官偵查起訴。
    理    由
一、按被告以外之人於審判外之言詞或書面陳述，除法律有規定
    者外，不得作為證據，刑事訴訟法第159條第1項定有明文。
    證人丁○○、甲○○、丙○○於警詢時之證述，係被告以外
    之人於審判外之言詞陳述，經辯護人主張不得作為證據，且
    核無得例外有證據能力之情形，依刑事訴訟法第159條第1項
    規定，證人丁○○、甲○○及丙○○於警詢時之證述對被告
    而言，並無證據能力。餘本案下述引用之供述證據及非供述
    證據，經本院依法踐行調查證據程序，公訴人、被告及辯護
    人，均不爭執各該證據之證據能力，且亦查無依法應排除其
    證據能力之情形，依刑事訴訟法第159條之5之規定，自均具
    有證據能力，合先敘明。
二、被告否認有犯恐嚇取財之犯行，並辯稱：伊係單純恐嚇而已
    云云；經查：
（一）被告於99年7月19日上午9時50分許，持水果刀1把，至臺
      中市○區○○路91號之合作金庫商業銀行新中分行，於同
      日10時7分許至該分行第4櫃檯，將上開水果刀放在櫃檯，
      並對著該行行員丁○○稱要其把錢拿出來，嗣警方據上開
      銀行報案後前往上址當場查獲，並扣得水果刀1把等情，
      屢據被告供承在卷，並有前開水果1把扣案可證，及上揭
      銀行現場監視器錄影光碟2片及翻拍照片4張附卷可按。且
      前開水果刀經警及本院當庭勘結果為：全長26公分長，刀
      刃長14.5公分，最寬處2.2公分、刀尖0.2公分，握把長11
      .5公分長、寬1.5公分，外觀呈現金屬尖形水果刀乙節，
      有臺中市警察局第一分局西區派出所之勘驗照片及本院審
      判筆錄附卷可按（見警卷第27頁及本院99年10月25日審判
      筆錄第11頁）。
（二）另經本院勘驗上開銀行之2段錄影畫面結果顯示：第1段錄
      影畫面：錄影時間從99年7月19日上午8時零3秒開始，錄
      影畫面一直沒有出現被告之身影，警察10時13分53秒出現
      在錄影畫面，後來畫面持續出現警察及銀行行員來往穿梭
      之畫面，亦未看到被告之身影，直至10時44分26秒由警察
      協同被告出現在畫面之左下方，被告當時身穿紅衣、頭戴
      黑帽，而於10時44分33秒由警察帶被告出合作金庫大門。
      第2段錄影畫面：錄影時間從99年7月19日上午8時1分零2
      秒開始錄影，錄影畫面是照著櫃台，直至10時7分25秒被
      告出現在畫面之右上方，身穿紅衣、頭戴黑帽，手裡拿著
      一個袋子，走向櫃台，將袋子放在地上，被告從袋子裡面
      拿出水果刀，將水果刀握在右手，雙手放在櫃台上面，對
      著銀行行員講話，保全人員走向被告之右手邊，之後陸陸
      續續有銀行行員走到櫃台跟被告講話，被告於10時12分31
      秒離開櫃台，警察局10時13分14秒出現在畫面，走向被告
      離開之方向，後來陸陸續續有警察進來，10時44分29秒警
      察協同被告出現在畫面的右上方，於10時44分32秒由警察
      帶同被告離開畫面，此有本院勘驗筆錄附卷可稽（見本院
      99年9月14日準備程序筆錄第2頁）。佐以被告於警詢中陳
      稱：伊進去以後，就先到銀行左邊顧客等候區坐著，看到
      4號櫃檯是空的，過沒多久伊就拿包包到4號櫃檯，到達4
      號櫃檯後，伊把放在包包裡面的水果刀拿出來，把包包放
      在地上，並跟櫃檯小姐講說伊沒錢伊要搶劫，櫃檯小姐聽
      到後就先行離開座位後，沒多久銀行襄理就過來跟伊說叫
      伊把刀子收起來等語（見警卷第6頁），於檢察官偵訊時
      陳稱：伊確實跟行員說伊沒有錢，伊要搶劫，講了搶劫之
      後，行員就跑走開，伊的年紀太大了，因為經濟的考慮才
      搶劫，另外伊想到坐牢還有飯吃，伊希望能夠渡過一段時
      間，因為伊目前沒有錢等語（見偵卷第10、11頁），及證
      人丁○○則於本院審理時證稱：「（99年7月19日案發
      經過？）我有叫牌號，張先生過來，張先生過來就拿出水
      果刀說要搶劫還是搶錢，我跟他說沒有錢，我叫我們襄理
      過來」、「（他手上拿的水果刀如何拿？）刀尖指著我，
      不是很直，放在櫃台」、「（你為何會跟張先生說沒有錢
      ？）因為他說要搶劫或搶錢，我說沒有錢、、、）等語（
      見本院99年10月25日審理筆錄第3至6頁）；證人甲○○
      則於本院審理時證稱：「（99年7月19日發生情形？）那
      時候我在忙，我聽到的時候我就趕過來，看到被告站在那
      邊，他拿著刀子，櫃台比行員高，距離超過一個桌子，被
      告拿著刀子向著櫃台，我看他不會使力，他的手軟趴趴的
      ，我問他看你的樣子，你不是要搶錢，你來這裡做什麼」
      、「（你聽到行員通知你是何事？）我聽到是說襄理，有
      人要搶劫，我聽到後電話掛了就走過來」、「（在你跟被
      告溝通期間至被告離開櫃台，被告的手都握著刀子嗎？）
      他的軟趴趴的握著」、「（被告有無跟你說他想要用什麼
      方式吃免費的牢飯？）他說他走投無路，找不到工作」等
      語（見上開審理筆錄第6、7頁）；證人丙○○於本院審
      理時證稱：「（99年7月19日案發經過？）被告在椅子上
      坐了一會，到了10點左右到了4號櫃台，聽到有人喊搶劫
      ，我就過去站在被告旁邊，他就說我沒有錢，我想吃免費
      牢飯」、「（你在警詢有無說被告說我沒有錢想要搶劫你
      有無聽到？）他是說我沒有錢我要搶劫，我想要吃免費牢
      飯」、「（你有無看到說要搶劫時，他手上的刀子怎麼放
      ？）他手握著刀子放在櫃台上」等語（見上開審理筆錄第
      8、9頁），核被告確有說伊沒有錢要搶劫，因為經濟考慮
      才搶劫等語，及上開3位證人所述被告確有說要搶劫，並
      持水果刀放在櫃檯上等語，並有扣案之水果刀1把可證，
      而證人丁○○於本院證述時亦稱一開始會感到害怕等語，
      被告所為已符合恐嚇取財之要件。雖證人丁○○、甲○○
      另稱被告沒有搶劫之意思云云，惟此均證人丁○○、甲○○主觀判斷之詞，且自被告之角度言，被告主觀上顯有以
      其認為能夠以前開水果刀為工具，使上址銀行之店員即見
      到前開水果刀即證人丁○○心生畏懼，以遂行其達到取財
      之目的，是證人丁○○、甲○○上開所述被告沒有搶劫之
      意思云云，無法為被告有利之認定。則被告顯有恐嚇取財
      之犯意及行為，堪以認定。被告辯稱僅單純恐嚇云云，實
      屬無據，為不可採。
（三）按刑法上恐嚇取財罪之「恐嚇」，固係指以危害通知他人
      ，使該人主觀上生畏怖心之行為，然此危害之通知，並非
      僅限於將來，其於現時以危害相加者，亦應包括在內。是
      以，恐嚇之手段，並無限制，其以言語﹑文字為之者無論
      矣，即使出之以強暴﹑脅迫，倘被害人尚有相當之意思自
      由，而在社會一般通念上，猶未達於不能抗拒之程度者，
      仍屬本罪所謂「恐嚇」之範疇。至於危害通知之方法，亦
      無限制，無論明示之言語﹑文字﹑動作或暗示之危害行為
      ，苟已足使對方理解其意義之所在，並足以影響其意思之
      決定與行動自由者均屬之。故其與強盜之區別，端在所為
      之強暴﹑脅迫，其於社會一般通念上，是否足以抑制被害
      人之意思自由，至於不能抗拒，以為財物之交付為斷，倘
      其尚未達到此一程度，雖係意圖為自己不法之所有而出之
      以強暴﹑脅迫，亦僅應成立恐嚇取財罪。又強盜罪係以意
      圖為自己或第三人不法所有，以強暴、脅迫、藥劑、催眠
      術或他法至使不能抗拒而取他人之物或使其交付，為構成
      要件，所謂至使不能抗拒，係指行為人所施用之強暴、脅
      迫等非法方法，在客觀上足使被害人喪失意思自由，並達
      於不能抗拒之程度者而言；倘未達於此程度，因被害人主
      觀上之畏懼，不敢出而抵抗，任其取得財物者，除合於恐
      嚇取財罪之要件，應論以該罪名外，要難以強盜罪相繩（
      最高法院89年度臺上字第3783號判決意旨參照）。經查，
      由證人丁○○、甲○○於本院審理時到庭所為上開證述，
      可知被告所持之水果刀僅置放於櫃檯上，並未伸向證人丁○○，而櫃檯約90公分寬，該水果刀則僅有26公分長，再
      加上證人丁○○辦公之辦公桌，被告所持之水果刀不可能
      刺到證人丁○○。再依證人丁○○所述及本院上開勘驗錄
      影光碟結果，被告也未對證人丁○○施以任何強暴、脅迫
      手段，則依上開客觀情狀觀之，被告持水果刀並稱要搶劫
      ，目的僅欲恫嚇證人丁○○而已，證人丁○○雖感到害怕
      ，惟仍能對被告回答沒有錢，並離開座位。而證人甲○○
      到達上開櫃檯後並不斷與被告溝通，足見在社會一般通念
      上，證人丁○○當時之意思自由未遭壓制而達無法抗拒之
      地步。是以，被告僅以言詞及手持水果刀顯示加害之意思
      ，而使人心生畏懼，其既未施強暴、脅迫於證人丁○○，
      亦無何足以抑制證人丁○○自由意志之情節，堪認尚未達
      使證人丁○○不能抗拒之程度，無法以被告手持水果刀並
      稱要搶劫，即遽認被告所犯為強盜之犯行。檢察官認被告
      所為係犯攜帶兇器強盜未遂罪云云，要非有據。
三、核被告所為，係犯刑法第346條第3項、第1項之恐嚇取財未
    遂罪，併依刑法第25條第2項規定減輕其刑。起訴書認係涉
    犯刑法第330條第2項之攜帶兇器強盜未遂罪嫌，惟被告行為
    尚不足以壓制證人丁○○之自由意志，而達使證人丁○○不
    能抗拒之程度，應屬恐嚇取財之犯行，難認該當攜帶兇器強
    盜之構成要件，已如前述，檢察官認被告涉犯攜帶兇器強盜
    未遂罪嫌，起訴法條尚有未洽，應由本院依法變更之。爰審
    酌被告僅因工作無著，欠缺生活費用，竟貪圖不勞而獲，不
    思循正途賺取財物謀生，反起意恐嚇取財，犯罪手段已嚴重
    危害社會治安，暨其犯罪動機、目的、手段、智識程度、生
    活狀況，兼衡被告犯後否認恐嚇取財犯行等一切情狀，量處
    如主文所示之刑。扣案之水果刀1把，已為被告所有，並供
    本件恐嚇取財所用之物，爰依法宣告沒收。
據上論斷，應依刑事訴訟法第299條第1項前段、第300條，刑法
第346條第3項、第1項、第25條第2項、第38條第1項第3款，刑法
施行法第1條之1第1項、第2項前段，判決如主文。
本案經檢察官鐘祖聲到庭執行職務。
中    華    民    國    99    年    11     月   8     日
                  刑事第四庭    審判長法  官    吳進發
                                      法  官    高英賓
                                      法  官    黃益茂
以上正本證明與原本無異。
如不服本判決應於收受送達後10日內向本院提出上訴書狀，並應
敘述具體理由；其未敘述上訴理由者，應於上訴期間屆滿後20日
內向本院補提理由書（均須按他造當事人之人數附繕本）「切勿
逕送上級法院」。
                                      書記官     蔡秋明
中    華    民    國    99    年    11     月   8     日
附錄本判決論罪科刑法條：
中華民國刑法第346條
（恐嚇取財得利罪）
意圖為自己或第三人不法之所有，以恐嚇使人將本人或第三人之
物交付者，處 6 月以上 5 年以下有期徒刑，得併科 1 千元以
下罰金。
以前項方法得財產上不法之利益，或使第三人得之者，亦同。
前二項之未遂犯罰之。

司法院資訊處製作；財團法人民間司法改革基金會備份。
